臺灣花蓮地方法院民事裁定
110年度消債清字第4號
聲請人即債務人  洪愛珠

代  理  人      黃健弘律師(法扶律師)
上列當事人因消費者債務清理事件聲請清算，本院裁定如下：
    主  文
聲請駁回。
聲請費用由聲請人負擔。
    理  由
一、聲請意旨略以：
(一)聲請人之資產總價值為新臺幣(下同)0元，名下無任何財產
    ，亦無領取任何政府補助。在鈞院進行調解時，最大債權銀
    行台新銀行提出每期清償17,217元，共分180期之清償方案
    ，惟聲請人現從事清潔工、臨時工之工作，自107年12月24
    日至109年7月每月收入約11,000元，自109年8月起至109年1
    2月24日每月收入約14,000元，扣除必要生活支出及女兒之
    扶養費後，已入不敷出，且聲請人積欠八家資產管理公司之
    債務，債務總金額高達5,614,051元，根本無力清償而調解
    不成立。聲請人前因曾開設小吃店及檳榔攤需資金週轉，而
    向金融機構借貸，嗣至保險公司任職，為提高業績自己刷卡
    幫保戶支付保險費，而保戶未返還聲請人保費致積欠卡債，
    又為友人徐秀英擔任連帶保證人，因徐秀英未能清償債務，
    聲請人不得不向金融機構貸款代其清償，因而欠下龐大債務
    。
(二)聲請人為女兒卓瑋芠投保「新光人壽千禧寶終身還本壽險」
    ，保險期間自90年3月20日起至終身，繳費期間20年，每年
    保費13,872元，每3年領取生存保險金12,023元；為兒子卓
    威杰投保「新光人壽新長安終身壽險」，保險期間自89年12
    月18日起至終身，繳費期間20年，每半年繳保費6,009元，
    該保單自卓威杰開始工作後，由其自行繳納保費。聲請人於
    109年間投保南山人壽保險，是卓威杰為聲請人投保並繳納
    保費，保費並非聲請人自己繳納，屬季繳，每期繳納6,493
    元。卓威杰認聲請人年事漸高，有投保醫療險以增加保障之
    必要。卓威杰是職業軍人，我不清楚他的每月收入。
(三)聲請人之女兒無領取任何補助，目前就讀大學一年級，假日
    偶而會至炸雞攤打工，每月收入約三、四千元。聲請人自10
    7年5月至109年1月間出國12次，係因聲請人在私人宮廟大武
    宮(址花蓮縣○○鄉○○村○○街0○0號)無酬幫忙宮主謝哲倫處理
    宮廟事務，擔任爐主，因謝哲倫要前往中國大陸廣東省之宮
    廟進行宗教交流，聲請人隨行，於神明附身謝哲倫身上時，
    聲請人負責向信徒翻譯神明之旨意，故而有於上開期間出國
    12次之紀錄，出國目的地均為中國大陸廣東省，機票錢均由
    謝哲倫為聲請人支付，謝哲倫現因疫情滯留中國大陸無法返
    臺，故無法提出相關證明。當初友人徐秀英是借車貸，而聲
    請人是保證人，用卡去借錢給他用，他買車是三十萬元，從
    九十幾年到現在，我沒有去核計多少錢。爰聲請清算。
二、經查：
(一)按債務人不能清償債務或有不能清償之虞者，得依消費者債
    務清理條例(下稱消債條例)所定更生或清算程序，清理其債
    務，消債條例第3條定有明文。所謂「不能清償債務」，係
    指債務人欠缺清償能力，對於已屆清償期，且已受請求之債
    務之全部或主要部分，客觀上可預見其為一般且繼續的不能
    清償之財產狀態之謂。又清償能力係由財產、信用、勞力三
    者構成，若有足夠財產、良好之信用、優良之技術或持續不
    斷之勞力，均屬有清償債務之可能，而消債條例所規定之清
    算制度，實質上即為破產法上破產之特別程序，其目的在於
    使債權人獲得公平之受償，避免債務人遭受多數債權人個別
    對其強制執行，而無法重建經濟。清算制度並非在使債務人
    恣意消費所造成之債務，轉嫁予債權人負擔。故債務人欲以
    消債條例調整其所負義務，自應本於誠信原則之本旨，僅在
    其不能清償債務或有不能清償之虞而使其陷於經濟上之困境
    時，始得准許之，以避免藉此善意立法而惡意圖謀減免債務
    ，致使社會陷於道德危險。次按聲請更生或清算不合程式或
    不備其他要件者，法院應以裁定駁回之，但其情形可以補正
    者，法院應定期間先命補正。法院為調查事實，得命關係人
    或法定代理人本人到場或以書面陳述意見。債務人聲請清算
    時，應提出財產及收入狀況說明書及其債權人、債務人清冊
    ；法院裁定開始清算程序前，得依職權訊問債務人、債權人
    及其他關係人，並得定期命債務人據實報告清算聲請前二年
    內財產變動之狀況。債務人違反前項報告義務者，法院得駁
    回清算之聲請。消債條例第8條、第9條第2項、第81條第1項
    、第82條分別定有明文。又清算程序係為保護有清理債務誠
    意之債務人而設，債務人違反前項報告義務，足認其欠缺進
    行清算之誠意，且無聲請清算之真意，自無加以保護之必要
    ，消債條例第82條之立法理由可資參照。
(二)聲請人主張其有不能清償債務之情事，並於聲請清算前向本
    院聲請調解不成立，業經本院調閱110年度司消債調字第1號
    卷宗(下稱消債調卷)查核屬實，並有聲請人所提財產及收入
    狀況說明書、債權人債務人清冊、調解不成立證明書、戶籍
    謄本、保險單、存摺影本、學生證、財團法人金融聯合徵信
    中心查詢當事人綜合信用報告回覆書、綜合所得稅各類所得
    資料清單、全國財產稅總歸戶財產查詢清單、薪資袋、勞工
    保險被保險人投保資料表、花蓮縣縣有基地租賃契約等為證
    (卷19至47、107至114、387至393、397至399頁，消債調卷3
    4至55頁)，並經本院依職權查得聲請人入出境資料、法務部
    高額壽險資料連結作業可參(卷95至97頁)。
(三)依上開事證及聲請人之債權人所提書狀陳報之債權額可知，
    聲請人名下無財產，負債總金額為6,247,187元(金融機構3,
    114,924元，非金融機構3,132,263元；卷153、175至177、2
    01、219、223至225、241、245、249、259、289、323、329
    、343頁，消債調卷136、142、144、204、207、211、271頁
    )；聲請人稱其自109年8月起每月所得為14,000元(卷103頁)
    ，另稱其有債務人徐秀英，然具體債權數額不明，且徐秀英
    已經前過世，無從向其追償債務等語(卷105、411至412、41
    5頁)，卻未提出事證釋明其無從追償債務情事以供本院審酌
    ，此外聲請人別無財產可供清償。聲請人列計個人每月必要
    生活費為13,036元(租金2499元＋電信費1750元＋水電費1550
    元＋餐費5000元＋油資500元＋國民年金988元＋健保費749元＝13
    036元，卷21頁)，未高於衛生福利部公布之110年臺灣省每
    人每月最低生活費13,288元之1.2倍即15,946元(消債條例第
    64條之2第1項)，是此金額尚屬適當。聲請人陳報其扶養就
    學中之女兒卓瑋芠(89年7月間出生；卷47、113-1頁)每月需
    支出扶養費3,000元(卷21頁)，然本院依職權查卓瑋芠年度
    薪資所得288,000元(卷101頁)，每月平均收入有24,000元(2
    88000÷12＝24000)，此金額遠高於消債條例第64條之2第2項
    核算之15,946元，可見其能維持生活，依民法第1117條規定
    無受扶養之必要，故聲請人主張每月支出扶養費用3,000元
    應予剔除。是以，如依聲請人陳報之所得每月14,000元，扣
    除個人每月必要之生活支出13,036元後僅餘964元(00000000
    000＝964)。
(四)聲請人陳報其以自己為要保人，子女為被保險人投保人身保
    險2件，分別為「新光人壽千禧寶終身還本壽險」(下稱千禧
    寶壽險)，保單生效日為90年3月20日，繳費期間20年，年繳
    保費13,872元(卷107頁)，及「新光新長安終身壽險」(下稱
    新長安壽險)，保單生效日89年12月18日，繳費期間20年，
    半年繳保費6,009元(卷113頁)；其中千禧寶壽險於繳費期間
    每三年給付生存保險金一次，自105年起每次給付12,023元
    ，皆匯入聲請人郵局帳戶(卷103、107、111頁)，再依新光
    人壽保險公司110年5月21日回函(卷359至361頁)可知，自繳
    費期間期滿次一年即111年3月起，各別給付生存還本每一年
    6%即12,023元、終身還本每三年6%即12,023元(卷359、363
    頁)。另依法務部高額壽險資訊連結作業系統資料(卷97頁)
    與南山人壽保險公司110年5月31日回函(卷365至378頁)可知
    ，聲請人尚有以自己為要保人及被保險人投保南山人壽「康
    福Turbo終身醫療健康保險」，保單生效日100年4月11日，
    季繳保費5,260元，及「護您久久終身防癌健康保險」(下稱
    久久防癌險)，保單生效日109年6月30日，季繳保費6,493元
    ，且上開保險契約效力均為有效。縱聲請人陳稱新長安壽險
    自其子卓威杰開始工作後即由其自行繳納保費，久久防癌險
    係卓威杰為其投保，由卓瑋芠帳戶扣款，非聲請人自行繳納
    ，並提出卓瑋芠郵局帳戶交易明細為證(卷105、383、389至
    391頁)，惟查卓瑋芠之帳戶自109年3月30日至109年10月12
    日間全無南山人壽保險公司之扣款紀錄(卷391頁)，聲請人
    亦無提出其他證據以證其說，其所稱保費之繳納人及方式顯
    非屬實。經本院依前開事證核算，聲請人聲請清算前兩年月
    繳保費6,075元(13872÷12＋6009÷6＋5260÷3＋6493÷3＝6075)，
    然聲請人每月收入扣除必要生活支出後之餘額僅964元(如上
    述)；如以聲請人陳報其每月所得14,000元，月繳保費卻達
    每月收入百分之43.3(6075÷14000＝0.433)，衡情實難令人信
    聲請人每月收入僅有前開之數，顯然聲請人就其收入狀況並
    未為真實之陳述，而有隱匿其真實所得之情。
(五)依入出境資訊連結作業查詢結果(卷95頁)顯示，聲請人於10
    7年5月至109年1月間出國12次，而其稱係為協助私人宮廟大
    武宮宮主前往中國大陸廣東省進行宗教交流，機票錢皆由宮
    主支付等語(卷385、413頁)，惟未提出相關事證證明；其又
    稱郵局存款帳戶於108年9月26日自雄獅旅行社匯入7,243元
    ，係因為其自行購買機票前往中國大陸，嗣後卻未成行而退
    款(卷111、347、383頁)，所為陳述顯然前後矛盾，遑論其
    於110年3月2日尚有無法解釋來源為何之代收票據款項37,92
    7元入帳(卷111、385頁)，衡情難認為聲請人已據實陳報財
    產及收入狀況，其並未盡到據實報告之協力義務。
三、綜上所述，堪認聲請人並未據實陳報財產及收入狀況，且經
    法院通知，仍無正當理由拒絕提出，致使本院無從判斷其實
    際清償債務能力，顯已違反其應負之協力義務，無聲請清算
    之真意，無加以保護之必要而構成清算開始之障礙事由，是
    本件清算聲請，為無理由，應予駁回。爰裁定如主文。　　
中　　華　　民　　國　　110 　年　　10　　月　　19　　日
         臺灣花蓮地方法院消債法庭   法  官  楊碧惠
以上正本係照原本作成。
如不服本裁定，應於正本送達後10日內向本院提出抗告狀。（須
按他造當事人之人數附繕本），並繳納抗告費新臺幣1,000元。
中　　華　　民　　國　　110 　年　　10　　月　　19　　日
                              書記官  吳琬婷